【裁判字號】    98,訴,1632
【裁判日期】    981210
【裁判案由】    恐嚇取財等
【裁判全文】
臺灣臺北地方法院刑事判決              98年度訴字第1632號
公  訴  人  臺灣臺北地方法院檢察署檢察官
被      告  丙○○
選任辯護人  魏憶龍律師
            林合民律師
上列被告因恐嚇取財等案件，經檢察官提起公訴（九十八年度偵
字第一九八五七號），本院判決如下：
    主  文
丙○○意圖為自己不法之所有，以恐嚇使人將第三人之物交付，
未遂，處有期徒刑捌月，如附表二編號一至編號九所示之物均沒
收；又意圖為自己不法之所有，以恐嚇使人將第三人之物交付，
未遂，處有期徒刑拾月，如附表二編號七至編號十三所示之物均
沒收。應執行有期徒刑壹年肆月，如附表二所示之物均沒收。
    事  實
一、丙○○因財務狀況不佳，需錢孔急，竟萌生為自己不法所有
    之意圖，於民國九十八年八月十八日十三時四十二分許，戴
    口罩及漁夫帽，騎乘腳踏車前往臺北市中正區○○○路七號
    臺大醫院郵局，將其內放置煙火盒之補體素紙盒一只，佯為
    爆裂物，放置於該郵局之第四號窗口，並將如附表一編號一
    至編號四所示之紙條四張交付正於該窗口辦公之郵局職員張
    淑娟，以將引爆炸彈等足以加害生命、身體之文字，恐嚇張
    淑娟交付郵局所有之新臺幣（下同）五百萬元，致張淑娟心
    生畏懼，旋將如附表一編號一至編號四所示之紙條四張轉交
    郵局經理許全玲，許全玲即按下警鈴報警，丙○○見狀，旋
    自隨身攜帶之手提袋內取出煙火盒一盒，並以打火機點燃後
    ，趁鞭炮作響、煙霧瀰漫、一片混亂之際逃離現場，而未得
    逞；丙○○復另行起意，意圖為自己不法之所有，於同年月
    二十日十五時三十三分許，戴口罩及漁夫帽，騎乘腳踏車前
    往臺北市中正區○○○路○段一七二號永豐商業銀行（下稱
    永豐銀行）中正簡易型分行，利用銀行保全員乙○○開啟銀
    行側門供客戶離去之際，趁隙進入該分行，手持二瓶以優酪
    乳瓶盛裝之汽油，並將塑膠袋一只及如附表一編號五所示之
    紙條交付正於該分行第四號窗口辦公之銀行職員丁○○，向
    丁○○恫稱：將錢裝在塑膠袋內，否則將點燃汽油及引爆炸
    彈等足以加害生命、身體之言語，恐嚇丁○○交付永豐銀行
    所有之金錢，致丁○○心生畏懼，適有該分行經理甲○○聞
    聲出面相勸，丙○○見丁○○未將金錢裝入塑膠袋內，旋將
    一瓶優酪乳瓶內之汽油淋於自身，並取出打火機欲點火自焚
    ，甲○○及乙○○見狀即上前攔阻，奪下丙○○之打火機，
    並合力將丙○○拖離至該分行外之自動櫃員機區，而未得逞
    ，適員警據報趕抵現場，乃當場逮捕丙○○，經丙○○同意
    後，為警搜索而查扣如附表編號二所示之物。
二、案經臺北市政府警察局中正第二分局移送臺灣臺北地方法院
    檢察署（下稱臺北地檢署）檢察官偵查起訴。
    理  由
一、證據之認定：
  (一)證據能力之認定：
    按被告以外之人於審判外之言詞或書面陳述，除法律有規定
    者外，不得作為證據；又被告以外之人於審判外之陳述，雖
    不符同法第一百五十九條之一至第一百五十九條之四之規定
    ，而經當事人於審判程序同意作為證據，法院審酌該言詞陳
    述或書面陳述作成時之情況，認為適當者，亦得為證據。當
    事人、代理人或辯護人於法院調查證據時，知有第一百五十
    九條第一項不得為證據之情形，而未於言詞辯論終結前聲明
    異議者，視為有前項之同意，刑事訴訟法第一百五十九條第
    一項、第一百五十九條之五分別定有明文。查本案下列所引
    用之各項證據方法之證據能力，因公訴人、被告丙○○及其
    選任辯護人於本院行準備程序及審判時均未予爭執其證據能
    力，且迄至言詞辯論終結前亦未再聲明異議（本院九十八年
    十一月十九日審判筆錄參照），本院審酌該等言詞或書面陳
    述作成時之情況，並無不宜作為證據之情事，依刑事訴訟法
    第一百五十九條之五之規定，自得作為證據，合先敘明。
  (二)上開事實一之部分，業據證人張淑娟、許全玲、丁○○、甲○○、乙○○證述明確（證人張淑娟部分，偵卷第十頁、第
    十一頁參照；證人許全玲部分，偵卷第十二頁、第十三頁參
    照；證人丁○○部分，偵卷第十四頁參照；證人甲○○部分
    ，偵卷第十五頁，本院九十八年十一月十九日審判筆錄參照
    ；證人乙○○部分，偵卷第十六頁，本院九十八年十一月十
    九日審判筆錄參照），並有如附表二所示之物扣案可佐，而
    扣案如附表二編號十二所示之優酪乳瓶內所盛液體，經送內
    政部警政署刑事警察局（下稱刑事警察局）以氣相層析質譜
    分析法鑑定，亦檢出汽油成分無訛，此有刑事警察局九十八
    年九月十五日刑鑑字第○九八○一一七三三七號鑑定書附於
    本院卷可佐，且被告丙○○於本院九十八年十一月十九日審
    理時對於上開事實一之部分亦供承不諱（本院當日審判筆錄
    參照），是依(一)證人張淑娟之證述、(二)證人許全玲之證述、
    (三)證人丁○○之證述、(四)證人甲○○之證述、(五)證人乙○○
    之證述、(六)扣案如附表二所示之物及(七)上開刑事警察局鑑定
    書等補強證據已足資擔保被告於本院審理中所為之上開任意
    性自白具有相當程度之真實性，而得使本院確信被告上述自
    白之犯罪事實確屬真實，從而依刑事訴訟法第一百五十六條
    第一項及第二項規定，本院自得依被告上述自白及各該補強
    證據認定被告確有為上開事實一部分所述之二次恐嚇取財未
    遂犯行。本件事證明確，被告犯行堪予認定，應予依法論科
    。
二、論罪科刑之法律適用：
  (一)核被告丙○○所為，均係犯刑法第三百四十六條第三項、第
    一項之恐嚇取財未遂罪。其先後所為上開二次犯行間，犯意
    各別，行為互殊，應予分論併罰。
  (二)被告就上開事實一所示之二次恐嚇取財犯行，雖均已著手恐
    嚇行為之實施，惟均未生取財之結果，其犯罪均尚屬未遂，
    爰均依刑法第二十五條第二項之規定，各按既遂犯之刑度減
    輕其刑。
  (三)爰審酌被告因個人財務狀況不佳，需款恐急，不思以正當途
    徑尋求救濟，竟於三日內二度以公然至郵局、銀行恐嚇之方
    式索取財物，對社會秩序、人民之生活安全造成重大危害，
    惡性非輕，惟其到案後已能坦承事實，尚知悔悟，兼衡其犯
    罪動機、手段，及其生活情況、智識程度等一切情狀，分別
    量處如主文所示之刑，並定其應執行之刑。
  (四)扣案如附表二編號一至編號九之物，係被告所有供其為九十
    八年八月十八日恐嚇取財未遂犯行所用之物，如附表二編號
    七至編號十三之物，則係其所有供其為同年月二十日恐嚇取
    財未遂犯行所用之物，業據被告供陳在卷（本院九十八年十
    一月十九日審判筆錄參照），應依刑法第三十八條第一項第
    二款、第三項之規定，均由本院宣告沒收之。
三、不另為無罪之諭知：
  (一)公訴意旨另以：被告丙○○於九十八年八月二十日十五時三
    十三分許，攜帶鞭炮二串、龍響炮十支及疑似土製爆裂物一
    個，前往上址永豐銀行中正簡易型分行，將上開物品置放於
    該分行門口後趁隙由側門進入開分行，並於將如附表一編號
    五所示之紙條交付丁○○，恫嚇其交付金錢未果，甲○○聞
    聲出面相勸之際，旋將其手持之一瓶優酪乳瓶內之汽油淋於
    自身，並持打火機欲自焚，經甲○○及乙○○見狀上前攔阻
    並奪下打火機，始未得逞，因認被告丙○○亦涉犯刑法第一
    百八十六條之持有爆裂物罪，及同法第一百七十三條第三項
    之放火燒毀現住建築物未遂罪等語。
  (二)按犯罪事實應依證據認定之，無證據不得認定犯罪事實。又
    不能證明被告犯罪者，應諭知無罪之判決，刑事訴訟法第一
    百五十四條第二項、第三百零一條第一項分別定有明文。再
    按，事實之認定，應憑證據，如未能發現相當證據，或證據
    不足以證明，自不能以推測或擬制之方法，為裁判基礎；且
    認定不利於被告之事實須依積極證據，苟積極證據不足為不
    利於被告事實之認定時，即應為有利於被告之認定；另認定
    犯罪事實所憑之證據，雖不以直接證據為限，間接證據亦包
    括在內，然無論直接證據或間接證據，其為訴訟上之證明，
    須於通常一般之人均不致有所懷疑，而得確信其為真實之程
    度者，始得據之為有罪之認定，倘其證明尚未達到此一程度
    ，而有合理之懷疑存在，無從使事實審法院得有罪之確信時
    ，即應由法院為諭知被告無罪之判決（最高法院四十年臺上
    字第八六號、三十年上字第八一六號、七十六年臺上字第四
    九八六號判例參照）。又刑法上所謂爆裂物，係指其物有爆
    發性，且有破壞力，可於瞬間將人及物殺傷或毀損者而言（
    最高法院二十二年上次第四一三一號判例意旨參照）。
  (三)公訴意旨認被告涉犯上開罪嫌，無非係以證人丁○○、甲○○、乙○○之證述、扣案如附表二編號十、編號十二所示之
    物及扣案之鞭炮二串、龍響炮十支及疑似土製爆裂物一個等
    件（偵卷第十四頁至第十六頁，臺北地檢署九十八年度刑保
    管字第四八五號編號９、、、至參照）資為論據。
  (四)經查：
  1.被訴持有爆裂物部分：
    扣案之鞭炮二串、龍響炮十支及疑似土製爆裂物一個，經送
    刑事警察局以檢視法、Ｘ光透視法及引爆法鑑驗，結果發現
    ：鞭炮二串經檢視後均為市售連珠炮串置於透明塑膠袋內，
    並有爆引連結於袋外，經以引爆法試爆，爆炸威力與市售連
    珠炮串相同，並無改變造情事；龍響炮十支，經檢視係以市
    售環保龍響炮以膠布黏合成為一枚疑似爆裂物，經以引爆法
    試爆，爆炸威力與市售環保龍響炮相同，亦無改變造情形；
    至疑似土製爆裂物一個，經檢視其長寬均為十一公分、高十
    公分，淨重四百四十九公克，係以膠布包裹市售大喜６發煙
    火底部及周邊，經以引爆法試爆，爆炸威力與市售大喜６發
    煙火相同，亦無改變造情形，均非屬槍砲彈藥刀械管制條例
    所列管之爆裂物等語，此有刑事警察局九十八年十月五日刑
    偵五字第○九八○一三九四六○號鑑驗通知書一份附於本院
    卷可稽（本院卷第九七頁參照），是被告所持有之上開鞭炮
    二串、龍響炮十支及疑似土製爆裂物，既均係市面合法販售
    之煙炮，復未以改變造之方式變更其爆炸威力，實難認其具
    有可於瞬間將人及物殺傷或毀損之爆發性及破壞力可言，揆
    諸上揭判例意旨，自難認其該當於刑法上所謂之爆裂物。
  2.被訴放火燒毀現住建築物未遂部分：
  (1)被告之辯解：
    被告於本院審理時，固承認有於上揭時間攜帶以優酪乳瓶盛
    裝之汽油二瓶及打火機二個前往上址永豐銀行中正簡易型分
    行，並將汽油淋於自身之事實，惟堅決否認有何放火燒燬現
    住建築物未遂之犯行，辯稱：我帶去的兩瓶汽油，裡面有六
    、七成都是水，當時我是想說要跟銀行要錢，如果要不到，
    我就要自焚，把自己燒死算了，我沒有想要燒房子，我汽油
    只有往自己身上淋，沒有往建築物潑灑，至於有部分汽油澆
    到地上是因為甲○○、乙○○來攔我時，我掙扎才會噴到地
    上等語。
  (2)經查，被告以優酪乳瓶盛裝攜往永豐銀行中正簡易型分行之
    液體，確含有汽油成分，此為被告所不爭執，復有上開刑事
    警察局九十八年九月十五日刑鑑字第○九八○一一七三三七
    號鑑定書一份附於本院卷可佐，首堪認定。
  (3)證人乙○○於本院九十八年十一月十九日審理時證稱：我是
    永豐銀行中正簡易型分行的保全人員，九十八年八月二十日
    下午三點半銀行剛關門時，因為還有客戶要離開銀行，我就
    開旁邊的小門讓客戶出入，被告就趁機從小門鑽進來，並拿
    出兩瓶優酪乳瓶放在四號櫃臺上，還把優酪乳瓶打開，我聞
    到一股很重的汽油味，之後被告就把一張紙條及黃色塑膠袋
    放在櫃臺上，說他生活很困苦，要櫃臺人員把錢放到塑膠袋
    裡，被告講話很大聲，經理甲○○就從二樓下來，瞭解狀況
    後，對被告好言相勸了幾分鐘，被告就突然把一瓶優酪乳往
    自己頭上倒，裡面的汽油流下來，淋到被告身上，甲○○過
    去制止，我則抓住被告另一隻手上的優酪乳，造成扭打，也
    把被告另一隻手上的優酪乳瓶擠爆了，裡面的汽油就濺到我
    及甲○○。在這段過程中，被告並沒有把汽油往建築物潑，
    只是因為他往自己身上淋，所以被告站的那個區域有被汽油
    灑到。我記得當時被告在營業大廳裡有拿出一個類似引爆器
    的東西，但是詳細過程我已經記不清楚。被告把汽油淋到自
    己身上時，我和甲○○及另一位職員就抓住被告，把他往自
    動櫃員機那邊拉，這時剛好員警到場，我們想把被告交給員
    警，被告就趁我們把手放開時，又從口袋拿出打火機企圖要
    點燃身上的汽油，這時剛到場的警員就搶下他的打火機，再
    把被告拉出營業門外等語明確（本院當日審判筆錄參照）。
  (4)證人甲○○則於本院同日審理時證稱：我是永豐銀行中正簡
    易型分行的經理，九十八年八月二十日下午三時三十三分許
    ，我本在銀行二樓的辦公室裡，聽到一樓有爭吵聲，我就下
    樓，看到被告戴著口罩及漁夫帽，手上拿兩個優酪乳瓶，說
    裡面裝汽油，要來借錢，如果不借他就要自焚，我上前勸阻
    他，告訴他有困難我可以幫他解決，並試圖緩和他的情緒，
    過了五、六分鐘，被告突然作勢把一瓶汽油往自己頭上倒，
    我不能確定當時汽油是不是已經淋下來了，因為當時我和警
    衛乙○○馬上上前抓住被告雙手，抓的時候汽油就整個淋下
    來。在我們抓被告的過程中，被告另一隻手上的優酪乳瓶爆
    開，裡面的汽油就噴出來，有灑到我及乙○○，也有灑到地
    面大概一、二坪。我抓住被告後，我記得他用一隻手把我撐
    開，手放在口袋那邊，因為後來我們發現現場有遺落一支比
    較大的打火機，所以我研判當時被告把我撐開的動作就是在
    拿口袋裡的打火機，但我並沒有親眼看到被告拿出打火機的
    過程，只隱約記得好像是銀行的另一位男性同仁把打火機打
    掉的。我及乙○○抓住被告後，銀行的另一位男性同仁就從
    櫃臺跑出來，跟我及乙○○合力把被告抓到銀行外的自動櫃
    員機區域，恰巧派出所的警員據報趕到現場，因為自動櫃員
    機區域很擁擠，警員就退出去，並叫男性同仁去拿滅火器，
    就在我們大家都鬆手沒有抓住被告的時候，被告又拿出一支
    打火機來，我與乙○○就馬上抓住被告，沒有給他點火的機
    會，這時警員也進來，和我們一起合力把被告拉出去騎樓，
    並且把打火機打掉等語綦詳（本院當日審判筆錄參照）。
  (5)由上揭二位證人均證稱：被告係將手持優酪乳瓶內之汽油往
    自身頭上淋下，並未持汽油朝他人及其餘易燃物（如偵卷第
    六四頁照片中之櫃臺、木製寫字檯等）潑灑，至其等身上及
    地板上之汽油，係因其等上前抓住被告時，與被告發生扭打
    ，致被告另一隻手上的優酪乳瓶遭擠爆，瓶內汽油始濺至其
    等身上及銀行大廳地板等情，以及證人丁○○於警詢時亦證
    稱：被告係將右手優酪乳瓶內汽油從其頭上淋下等語（偵卷
    第十四頁參照），堪信被告淋汽油之動作確實僅意欲自焚，
    而無放火燒燬現住建築物之故意，是被告所辯，堪可採信。
  3.綜上所述，被告持有之鞭炮二串、龍響炮十支及疑似土製爆
    裂物一個，經送鑑定後，均認與市售之合法煙炮並無二致，
    尚難認係刑法上之爆裂物；又其持汽油往自身潑灑之行為，
    亦僅係意欲自焚，難認有何放火燒燬現住建築物之故意，此
    外，復均查無其他積極證據足認被告有公訴人所指之上揭犯
    行，本應均為無罪之諭知，惟公訴人認此二部分犯行分別與
    上揭論罪科刑部分，有想像競合犯裁判上一罪之關係，爰均
    不另為無罪之諭知，附此敘明。
據上論斷，應依刑事訴訟法第二百九十九條第一項前段，刑法第
三百四十六條第三項、第一項、第二十五條第二項、第五十一條
第五款、第九款、第十款、第三十八條第一項第二款，刑法施行
法第一條之一，判決如主文。
本案經檢察官謝憲杰到庭執行職務。
中    華    民    國    98    年    12    月    10    日
                  刑事第九庭審判長法  官  林怡秀
                                  法  官  劉素如
                                  法  官  張詩芸
以上正本證明與原本無異。
如不服本判決應於收受送達後10日內向本院提出上訴書狀，並應
敘述具體理由；其未敘述上訴理由者，應於上訴期間屆滿後20日
內向本院補提理由書（均須按他造當事人之人數附繕）「切勿逕
送上級法院」。
                                  書記官  顏淑華
中    華    民    國    98    年    12    月    10    日
附錄本案論罪科刑法條全文
中華民國刑法第三百四十六條
（單純恐嚇罪）
意圖為自己或第三人不法之所有，以恐嚇使人將本人或第三人之
物交付者，處六月以上五年以下有期徒刑，得併科一千元以下罰
金。
以前項方法得財產上不法之利益，或使第三人得之者，亦同。
前二項之未遂犯罰之。
附表一
┌──┬───────────────────────┐
│編號│紙條內容                                      │
├──┼───────────────────────┤
│ 一 │８１８事件                                    │
│    │這是針對無能政府的自救抗爭                    │
│    │很抱歉選這裡                                  │
│    │只是馬英九沒給我們族人機會                    │
│    │我給你們選擇借錢、馬政府會負責準備－告別－│
│    │                                        小林  │
├──┼───────────────────────┤
│ 二 │不要尖叫，高音會引爆炸彈                      │
│    │錢對你們是身外之物，對我們是救命              │
│    │給２分鐘決定是1.借錢2.向家人告別              │
├──┼───────────────────────┤
│ 三 │我身上全是炸彈，我是想死，但並不想連累你們。  │
│    │對不起我只是想告訴馬英九重視問題。            │
│    │等上方的紅燈亮起表示遙控安全距離，可以報警    │
├──┼───────────────────────┤
│ 四 │我有活不下去的理由                            │
│    │你有嗎？                                      │
│    │家破人亡、馬太無能                            │
│    │叫我無路可走                                  │
│    │借伍佰萬，我死了馬會負責                      │
├──┼───────────────────────┤
│ 五 │簡報              保全一起來、事關存活交ＫＥＹ│
│    │我失去家人，走頭無路                        │
│    │我的做為死路一條，我有心理準備，            │
│    │  但不願連累你們～只看你們怎麼做              │
│    │先不報警－有警察來，就註定我們要一起死      │
│    │我身上有炸彈及汽油，我會自爆炸彈會爆炸（能逃│
│    │  的就逃吧。                                  │
└──┴───────────────────────┘
附表二
┌──┬─────┬────┬────────────┐
│編號│物品名稱  │數量    │扣 押 物 品 清 單 編 號 │
├──┼─────┼────┼────────────┤
│ 一 │原已補體素│壹盒    │臺北地檢署九十八年度紅保│
│    │盒包裝之煙│        │管字第九五五號編號１    │
│    │火盒（已爆│        │                        │
│    │破）      │        │                        │
├──┼─────┼────┼────────────┤
│ 二 │年糕      │壹塊    │臺北地檢署九十八年度紅保│
│    │          │        │管字第九五五號編號２    │
├──┼─────┼────┼────────────┤
│ 三 │泡麵      │壹塊    │臺北地檢署九十八年度紅保│
│    │          │        │管字第九五五號編號４    │
├──┼─────┼────┼────────────┤
│ 四 │燈        │壹個    │臺北地檢署九十八年度紅保│
│    │          │        │管字第九五五號編號５    │
├──┼─────┼────┼────────────┤
│ 五 │電線      │壹條    │臺北地檢署九十八年度紅保│
│    │          │        │管字第九五五號編號６    │
├──┼─────┼────┼────────────┤
│ 六 │如附表一編│肆張    │臺北地檢署九十八年度紅保│
│    │號一至四所│        │管字第九五五號編號７    │
│    │示之紙條  │        │                        │
├──┼─────┼────┼────────────┤
│ 七 │口罩      │貳個    │臺北地檢署九十八年度刑保│
│    │          │        │管字第四八五號編號、│
├──┼─────┼────┼────────────┤
│ 八 │漁夫帽    │壹頂    │臺北地檢署九十八年度刑保│
│    │          │        │管字第四八五號編號    │
├──┼─────┼────┼────────────┤
│ 九 │腳踏車    │壹輛    │臺北地檢署九十八年度刑保│
│    │          │        │管字第四八五號編號１    │
├──┼─────┼────┼────────────┤
│ 十 │打火機    │貳個    │臺北地檢署九十八年度刑保│
│    │          │        │管字第四八五號編號９、│
├──┼─────┼────┼────────────┤
│十一│塑膠袋    │壹個    │臺北地檢署九十八年度刑保│
│    │          │        │管字第四八五號編號    │
├──┼─────┼────┼────────────┤
│十二│優酪乳瓶（│貳瓶    │臺北地檢署九十八年度刑保│
│    │含瓶蓋）  │        │管字第四八五號編號、│
├──┼─────┼────┼────────────┤
│十三│如附表一邊│壹張    │臺北地檢署九十八年度刑保│
│    │號五所示之│        │管字第四八五號編號    │
│    │紙條      │        │                        │
└──┴─────┴────┴────────────┘

司法院資訊處製作；財團法人民間司法改革基金會備份。
